【裁判字號】    98,簡上,5
【裁判日期】    990312
【裁判案由】    損害賠償
【裁判全文】
臺灣花蓮地方法院民事判決               98年度簡上字第5號
上  訴  人  甲○○
訴訟代理人  籃健銘律師
被  上訴人  乙○○
訴訟代理人  俞建界律師
上列上列當事人間請求損害賠償事件，上訴人對於民國97年11月
28日本院花蓮簡易庭96年度花簡字第460號第一審判決提起上訴
，本院於99年2月23日詞辯論終結，判決如下：
    主  文
上訴駁回。
第二審訴訟費用由上訴人負擔。
    事實及理由
一、本件經本院審理結果，認為原審以被上訴人依給付不能之法
    律關係請求上訴人返還報酬，其認事用法並無不合，應予維
    持，爰引用第一審判決所載之事實及理由要領如附件所示。
二、上訴人提起上訴，請求廢棄原判決，改判駁回被上訴人於原
    審所為之聲明，除於原審已提出之攻擊防禦方法外，並補充
    陳述：(一)依兩造所訂之合約內容，本件婚姻介紹之報酬給
    付係以完成一定進度而分期給付之方式。是在上訴人已介紹
    「小燕」、陳美玲等女子與被上訴人訂婚、同居，即已完成
    前階段之給付義務，上訴人自得受領第一期之報酬新台幣(
    下同)300,000元。另被上訴人所給付之50,000元乃另行介紹
    陳美玲用以代替「小燕」之代價，是在陳美玲已與被上訴人
    同居並生下一子之情形下，上訴人已完成給付義務，被上訴
    人亦無權請求返還。(二)本件被上訴人無法與「小燕」或陳
    美玲完成婚姻，係因被上訴人排斥「小燕」，且因被上訴人
    之腳疾無法接受上訴人安排至柬埔寨辦理相關手續，其後因
    柬國外交政策之改變，該國女子無法與外籍人士辦理結婚所
    致。故被上訴人顯係因遲延受領給付，在其遲延中因發生不
    可抗力之情事致本件合約給付不能。故本件給付不能係可歸
    責於被上訴人，依法上訴人仍得請求被上訴人為對待給付。
    (三)另關於幫陳美玲辦理居留證延期而收取20,000元部分，
    實則上訴人於簽約後即出國辦理，但因被上訴人與陳美玲未
    辦理結婚登記而無法完成。而被上訴人未與陳美玲辦理結婚
    手續係可歸責於被上訴人已如前述，故上訴人自得向被上訴
    人收取20,000元之代辦報酬。依上，足見原審判決實有諸多
    謬誤，自應予以廢棄云云。被上訴人除引用原審所為之抗辯
    ，並補充陳述：上訴人除於94年12月初幫被上訴人辦理良民
    證外，並未替被上訴人安排至柬國辦理結婚手續。上訴人謂
    被上訴人受領遲延云云，應由其負舉證責任。本件結婚手續
    無法完成及陳美玲未能延長居留，均係可歸責於上訴人拒絕
    給付而致給付不能，原審判命上訴人返還報酬並無違誤等語
    ，並請求駁回上訴。
三、經查：依兩造所訂之合約書內容，上訴人之給付義務除介紹
    柬國女子與被上訴人訂婚外，尚須安排被上訴人至柬國辦理
    結婚手續，及完成我國所需之認證、登記等，始為完備。故
    本件合約係以被上訴人得以與柬國女子完成結婚之法定程序
    為目的，苟目的未完成，即難認上訴人已盡其給付之義務。
    至於第一期款、第二期款之約定，僅係關於被上訴人報酬給
    付時期之約定，正如不動產之買賣常有分期給付價金之約定
    ，惟最後仍須完成所有權移轉登記始完成整個買賣行為般，
    非謂本件合約有階段性工作並依其完成而分段給付報酬之約
    定。是上訴人此部分之抗辯顯係反於契約目的而曲解文義，
    自不可採。又本件合約原欲介紹予被上訴人之結婚對象為「
    小燕」，其後因故復更換為陳美玲，被上訴人並因此再多付
    50, 000元之報酬，此為兩造所不爭執。是本件合約之內容
    即因此有所變更，亦即上訴人除將陳美玲介紹予被上訴人訂
    婚外，並需完成被上訴人與陳美玲之結婚程序，始得向上訴
    人請求總計450,000元之報酬，上訴人謂50,000元為更換結
    婚對象之代價，將之單獨排除於合約整體效力之外，實非可
    採。准此，若被上訴人因可歸責於上訴人之事由致無法與陳
    美玲完成結婚手續，因契約之目的未完成，被上訴人自得依
    給付不能之法則拒絕給付全部報酬，如已為部分之給付並得
    主張解除契約而請求返還，理由詳如原審判決所示，在此不
    贅。
四、次按當事人主張有利於己之事實者，就其事實有舉證之責任
    ；民事訴訟法第277條前段定有明文。查本件合約已因陳美
    玲遭遺返且柬國政策之改變而陷於給付不能之狀態，上訴人
    辯稱其已安排相關事宜但因被上訴人腳疾無法出國辦理結婚
    手續，因被上訴人受領遲延而生給付不能之事由云云，依上
    引法條自應由上訴人負舉證責任。就此上訴人雖請求傳喚證
    人鄧鎮禮、戴宏剛、范姜雲富、邱偉國等人，用以證明94年
    7月間確曾欲安排被上訴人前往柬國之事實，然查被上訴人
    另經上訴人介紹陳美玲係在94年11月間，乃發生於鄧、戴二
    人94年7月間赴柬國結婚之後，故上開證人縱到庭亦無法證
    明上訴人在94年11月後確曾安排被上訴人與陳美玲欲前往柬
    國之事實，本院認無傳訊之必要。再者，被告係於94年12月
    初始辦妥被上訴人結婚所需之良民證、單身證明等文件(見
    原審卷82─84頁)，依此似可認上訴人當時確有安排被上訴
    人與陳美玲出國之計畫，惟上訴人並未舉證證明其辦妥上開
    證件後有何後續作為，僅空言抗辯被上訴人腳疾無法出國云
    云，難認已善盡舉證之責，自無從認定其已依約安排被上訴
    人出國之事實。又我國外交部曾於95年4月5日公告特案受理
    94年7月21日至95年1月26日曾申辦或錄案但尚未辦理之柬國
    結婚案件(詳如原審卷93頁)，倘上訴人94年12月辦妥上開證
    件後能積極安排被上訴人辦理後續程序，即可符合外交部上
    開公告之條件而辦妥被上訴人與陳美玲之結婚手續。依上說
    明，本件被上訴人之所以無法與陳美玲完成結婚程序，確係
    因上訴人拖延所致，乃可歸責於上訴人之事由致本件合約給
    付不能，上訴人辯稱給付不能係可歸責於被上訴人云云，核
    與事實不符，尚非可採。
五、末查上訴人於96年4月25日向被上訴人收取20,000元並立書
    切結要幫陳美玲辦妥護照延期，以延長四年之居留期間。但
    陳美玲已於96年9月23日為警查獲遣返等事實，為兩造所是
    認。故上訴人既未辦妥陳美玲之延長居留事宜，亦屬給付不
    能，就此上訴人雖以被上訴人無法與陳美玲結婚致無法辦理
    置辯，惟被上訴人與陳美玲並未完成結婚法定程序，為上訴
    人立書切結時所明知之事實，自不得再執此抗辯。此外上訴
    人復未舉證證明被上訴人有何可歸責事由致給付不能，是上
    訴人既未依約完成切結書上所載之給付義務，自應依約返還
    20,000元之報酬，無待多言。
六、綜上所述，本件被上訴人於原審起訴所為之主張均為可採，
    上訴人於原審及本院所辯各節均無可取。被上訴人本於給付
    不能及解除契約之法律關係，自得請求上訴人返還已給付之
    報酬370,000元及其法定遲延利息。是則原審判命上訴人如
    數給付，並依職權宣告假執行及依聲請准予供擔保免假執行
    ，於法並無違誤。上訴意旨指摘原判決不當，求予廢棄改判
    ，為無理由，應予駁回其上訴。
七、據上論結，本件上訴為無理由，依民事訴訟法第436條之1第
    3項、第449條第1項、第78條，判決如主文。
中    華    民    國    99    年    3     月    12    日
                          臺灣花蓮地方法院民事庭
                              審判長法官  湯文章
                              法      官  陳燁真
                              法      官  陳鈺林
以上正本證明係照原本作成。
本判決不得上訴。
中    華    民    國    99    年    3     月    15    日
                              法院書記官  李惠穎

司法院資訊處製作；財團法人民間司法改革基金會備份。
